【裁判字號】    96,建,119
【裁判日期】    970819
【裁判案由】    給付工程款等
【裁判全文】
臺灣臺中地方法院民事判決  96年度建字第119號
原      告  青工坊設計有限公司
法定代理人  丁○○
訴訟代理人  張右人律師
訴訟代理人  練家雄律師
複代理人    陳國樟律師
被      告  乙○○
訴訟代理人  郭隆偉律師
複代理人    庚○○
複代理人    甲○○
當事人間給付工程款等事件，本院於民國97年8月5日言詞辯論終
結，判決如下：
    主      文
被告應給付原告新台幣肆拾參萬貳仟柒佰壹拾元，及自民國九十
七年八月十六日起至清償日止，按年息百分之五計算之利息。
原告其餘之訴駁回。
訴訟費用由被告負擔五分之三，餘由原告負擔。
本判決原告勝訴部分得假執行。但被告如以新台幣肆拾參萬貳仟
柒佰壹拾元為原告供擔保後得免為假執行。
原告其餘假執行之聲請駁回。
    事實及理由
甲、程序方面：
    按訴狀送達後，原告不得將原訴變更或追加他訴，但被告同
    意、請求之基礎事實同一、擴張或減縮應受判決事項之聲明
    或不甚礙被告之防禦及訴訟之終結者，不在此限。又被告於
    訴之變更或追加無異議，而為本案之言詞辯論者，視為同意
    變更或追加，民事訴訟法第255條第1項第1款、第2款、第3
    款、第7款及第2項定有明文。本件原告起訴時，原係聲明請
    求：(一)、被告應給付原告新台幣（下同）769,207元及自起
    訴狀繕本送達翌日起至清償日止，按年息5%計算之利息。(二)
    、願供擔保，請准宣告假執行。」，嗣於訴訟中（民國97年
    7月30日）擴張聲明為：(一)、被告應給付原告866,101元及自
    起訴狀繕本送達翌日起至清償日止，按年息5%計算之利息。
    (二)、願供擔保，請准宣告假執行。並追加依不當得利之法律
    關係。核被告追加不當得利請求部分，被告雖表示不同意，
    惟其請求之基礎事實同一，且不礙被告防禦及訴訟終結，應
    予准許。至於追加已施作工程費用77,615元，僅係擴張訴之
    聲明，無庸得被告之同意，應予准許。至於請求窗簾備料損
    失19,279元部分，未得被告同意且有礙被告防禦及訴訟終結
    ，自不應淮許。
乙、實體方面：
一、原告主張：
（一）緣原告為設計公司，原告法定代理人丁○○原為坐落台中
      市○○○路349之1號房屋（下稱系爭房屋）之所有人，系
      爭房屋長久以來係作為辦公室使用。被告則因其母親居住
      在系爭房屋隔壁，以就近照顧母親為由，要求丁○○將系
      爭房屋以低價出售予伊，被告知悉原告為設計公司，乃要
      求原告代為設計、裝潢，將系爭房屋格局變更為住家。丁
      ○○基於鄰居情誼遂與應允，兩造於95年9月間就系爭房
      屋訂有代為設計、裝潢施工及監工之口頭協議。同年10月
      起，原告開始與被告多次進行設計討論，確認建材樣品，
      並達成總工程款為（包括設計、監造）1,626,050元之合
      意。原告於95年12月28日開始進場施工，被告並於開工後
      要求追加工程包括：2間衛浴全部拆除、泥作、水電、電
      信、衛浴設備等多項工程，原告已完拆除、泥作、水電、
      電信、衛浴設備等多項工程。詎料被告於96年2月15日逕
      行通知原告停工，經原告多次要求復工仍不可得，被告復
      於96年5月10日另覓廠商進場施作，足見被告已任意終止
      系爭契約。工程期間，原告曾多次催告相對人先行支付部
      分工程款，迭遭其拒絕；契約終止後，原告亦多次向被告
      請求給付已完成部分之設計、監造費暨裝修工程款，被告
      仍拒不給付。原告已完成工作之工程款總額為593,710元
      ，然因本件曾經台中市室內設計裝修商業同業公會鑑定，
      依鑑定機關之鑑定報告增加部分費用後，原告已完成之工
      程款總額應為671,325元，屬承攬人已完成工作部分之報
      酬，原告自得請求之。復就所失利益而言，系爭承攬契約
      之總工程款為1,626,050元，與已完成工作之報酬相差1,0
      32,340元，依據95年財政部核定之室內設計業利潤標準，
      淨利率為17%，參酌最高法院76年度台上字第1758號判決
      意旨，扣除必要費用後，原告就本件承攬契約可得預期之
      利益為175,497元亦得請求。爰依承攬契約及民法第511條
      但書之規定請求被告給付工程款及賠償因契約終止所生之
      損害。
（二）被告不否認原告有至系爭房屋施工，惟被告否認兩造間有
      訂立系爭房屋裝修之承攬契約，如鈞院亦認兩造間無承攬
      契約存在，被告就系爭房屋所獲得之承攬施作工程仍屬不
      當得利，原告爰追加依民法第179條、第181條但書之規定
      ，請求返還不當得利。
（三）聲明：(一)被告應給付原告846,822元（請求866,101元，扣
      除不准追加之金額19,279元）及自起訴狀繕本送達翌日起
      至清償日止，按年息5%計算之利息。(二)願供擔保，請准宣
      告假執行。
二、被告則以：兩造間就系爭房屋並未訂立裝修之承攬契約。被
    告雖不否認原告有至系爭房屋施工，惟此係因被告向丁○○
    購買系爭房屋時，丁○○答應將系爭房屋之地磚及衛浴修繕
    後再交屋。修繕費用即包括在系爭房屋之買賣價金內。又鑑
    定機關之鑑價費用過高。並聲明：(一)原告之訴及假執行之聲
    請均駁回。(二)如受不利判決，願供擔保免為假執行。
三、兩造不爭執之事實：
    原告有至系爭房屋施作如卷內所附台中市室內設計裝修商業
    同業公會鑑定報告書所示之工程項目。
四、本院判斷：
（一）本件應審酌者厥為：(一)原告有無同意系爭房屋之裝修工程
      ，包括在系爭房屋之買賣價金內？(二)兩造間有無就系爭房
      屋之裝修工程訂立承攬契約？(三)兩造間就系爭房屋之裝修
      工程倘未存有承攬契約，則原告主張依據民法第179條、
      第181條但書規定，請求被告給付如原告訴之聲明所示金
      額，有無理由？經查：
（二）被告主張伊向丁○○購買系爭房屋時，丁○○答應會將房
      屋修繕，修繕費用包括在買賣價金內云云。為原告所否認
      。經查，被告與丁○○所簽定之不動產買賣契約第8條約
      定：買賣之房屋點交依既有現狀為準（面積依權狀登記）
      ，包括....、乙方不負修繕及裝潢之責。」，是被告之上
      開主張，委無足採。
（三）按當事人主張有利於己之事實者，就其事實有舉證之責任
      ，民事訴訟法第277條前段定有明文。又按承攬者，謂當
      事人約定，一方為他方完成一定之工作，他方俟工作完成
      ，給付報酬之契約。又當事人意思表示一致者，無論其為
      明示或默示，契約即為成立。當事人對於必要之點，意思
      一致，而對於非必要之點，未經表示者，推定其契約為成
      立，關於該非必要之點，當事人意思不一致時，法院應依
      其事件之性質定之。民法第490條第1項、第153條分別定
      有明文。茲所謂「必要之點」，通常指契約之要素而言（
      最高法院88年度上更（一）字第223號判決參照）。本件
      原告主張兩造間存有承攬契約，為被告所否認，則原告自
      應就其主張兩造間存有承攬契約之有利於己之事實，負舉
      證責任。原告固提出施工圖影本、預算書影本、建材樣品
      圖影本、建材與衛浴設備選樣圖影本、施工單價表影本、
      總體工程明細表影本及施工照片各1份為證，並主張兩造
      就總工程款（包括設計、監造）為1,626,050元已達成合
      意云云。惟查，上開預算書，其上雖記載「蘭亭大樓汪宅
      工程，以上室內裝修總金額總計1,626,050元」之字樣，
      然並無被告之簽名，僅係原告單方面製作之文書，尚不足
      以證明兩造間已有承攬契約存在。
（四）原告雖另提出被告所不否認之95年5月10日原告公司人員
      與被告之談話錄音譯文及光碟，且該談話錄音譯文中有「
      有做工程啊！我有要付錢‧‧‧」之被告話語，欲證明兩
      造間確有成立承攬契約。惟按解釋意思表示，應探求當事
      人之真意，不得拘泥於所用之辭句，民法第98條定有明文
      。查依原告所提出之預算書，系爭房屋之裝修總金額總計
      1,626,050元，數目非少，如被告確有與原告成立承攬契
      約，以原告經營裝潢事業多年之經驗，依常情應會簽訂書
      面契約，約定雙方之權利義務及完工期限，本件被告並不
      否認原告有施作情形下，而有上開之話語並不足為奇，自
      難以該片段話語推斷兩造間已成立承攬契約。況上開錄音
      帶譯文可看出被告否認有訂立契約，且對金額有意見，是
      自不得單憑上開之對話，即認兩造間存有承攬契約。原告
      主張兩造間存有承攬契約，並無足採。
（五）按無法律上之原因而受利益，致他人受損害者，應返還其
      利益。民法第179條定有明文。本件兩造間並無承攬契約
      存在，已如上述。惟原告確有在系爭房屋為裝修之工程，
      其施作項目有：拆除工程、泥作工程、水電工程（含弱電
      ）、衛浴設備等項目，有施作之工人己○○（施作拆除地
      磚工程，約39,900元）、周哲正（施作貼磁磚、打底、防
      水、兩間浴室牆壁之纖維網、陽台切割後之女兒牆抬面之
      抿石子等項目，約10餘萬元）、丙○○（施作客廳冷氣排
      水配管、客廳電視櫃之管路位移、插座、電話、電視、音
      響管路、網路、二間廁所馬桶管線型排水管、衛浴安裝、
      兩間浴室燈管及牆壁插座等項目，約3、4萬元）、程指江
      （施作項目為整個房間之電話線、電視線、網路線等項目
      ）、戊○○（為拆除木作、系統櫃、客廳書櫃割下緣等項
      目）結證在卷，經本院履勘現場，並製有勘驗筆錄附卷可
      憑（見本院96年10月28日勘驗筆錄）。則被告自受有利益
      ，而原告則受有損害。本件經兩造同意由本院囑託台中市
      室內設計裝修商業同業公會鑑定原告所施作之工程費用應
      為多少，經鑑定後結果為700,194元，有該會97年3月27日
      鑑定報告書在卷可憑。惟本件兩造間並無承攬契約存在，
      則鑑定報告書所載監造費用（87,000元）、設計費（87,
      000元）、稅管費（34,259元）應予扣除，經扣除後為49
      1,935元，此即為被告所得之利益。但原告原主張其已施
      作完成之工程項目之工程款為593,710元（即原證六），
      扣除原告主張之監造費用（80,000元）及設計費用（81,0
      00元）後，應為432,710元，此為原告所受之損害。則原
      告依不當得利之法律關係，得請求被告返還之金額，應以
      432,710元為限，原告請求在此範圍內，尚屬有據，應予
      准許，逾此範圍之請求，則屬無據，應予駁回。
（六）按不當得利之受領人，除返還其所受之利益外，如本於該
      利益更有所取得者，並應返還。但依其利益之性質或其他
      情形不能返還者，應償還其價額。民法第181條定有明文
      。本件原告並無法舉證被告除受有上開利益外，本於該利
      益更有所取得，是其主張依民法第181條但書之規定請求
      不當得利，亦無理由。
（七）兩造間既無承攬契約存在，則原告請求所失利益175,497
      元，即屬無理由，應予駁回。
四、綜上，原告依據不當得利之法律關係請求被告應給付432,71
    0元，及自起訴狀繕本送達翌日即97年8月16日起，至清償日
    止，按年息5%計算之利息，為有理由，應予准許。逾此範圍
    之請求則無理由，應予駁回。
五、本件原告勝部分，係所命給付未逾50萬元之判決，應依職權
    宣告假執行；被告陳明願供擔保聲請免為假執行，經核與法
    律規定相符，爰酌定相當擔保金額准許之。至於原告敗訴部
    分，其假執行之聲請，因失所附麗，應予駁回。
六、本件事實已臻明確，兩造其餘攻擊防禦方法、主張及調查證
    據，經審酌後，均與結論無涉，爰不一一贅述，併此敘明。
七、訴訟費用負擔之依據：民事訴訟法第79條。
中    華    民    國    97    年    8    月     19    日
                  民事第三庭    法  官  謝慧敏
正本係照原本作成。
如對本判決上訴，須於判決送達後20日內向本院提出上訴狀。
中    華    民    國    97    年    8    月    19    日
                                書記官


司法院資訊處製作；財團法人民間司法改革基金會備份。
